【裁判字號】    99,易,527
【裁判日期】    990809
【裁判案由】    違反家庭暴力防治法
【裁判全文】
臺灣屏東地方法院刑事判決               99年度易字第527號
公  訴  人  臺灣屏東地方法院檢察署檢察官
被      告  甲○○
上列被告因違反家庭暴力防治法案件，經檢察官提起公訴（99年
度偵字第1717號），本院判決如下：
    主  文
甲○○無罪。
    理  由
一、公訴意旨略以：甲○○為丙○○之子，兩人間具有家庭暴力
    防治法第3 條第3 款所定之家庭成員關係。甲○○曾於民國
    98年11月11日經本院依家庭暴力防治法第14條規定，以98年
    度家護字第710 號民事通常保護令裁定令其不得對被害人丙○○實施身體或精神上不法侵害之行為，不得直接或間接對
    被害人丙○○為騷擾之聯絡行為，並應於99年1 月16日上午
    8 時50分，至屏東縣政府警察局東港分局報到，接受認知輔
    導教育1 次。甲○○領取前開保護令後，仍基於違反保護令
    之犯意，於99年1 月19日8 時30分許，在屏東縣潮州鎮○○
    路189 巷32號丙○○住處，因細故與丙○○發生爭執，大聲
    叫罵丙○○「心態不正常」，而以此方式騷擾丙○○，而認
    被告涉犯家庭暴力防治法第61第2 款違反保護令罪嫌等語。
二、按犯罪事實應依證據認定之，無證據不得認定犯罪事實；又
    不能證明被告犯罪者，應諭知無罪之判決，刑事訴訟法第15
    4條第2項、第301條第1項分別定有明文。又認定犯罪事實之
    證據係指足以認定被告確有犯罪行為之積極證據而言，該項
    證據自須適合於被告犯罪事實之認定，始得採為斷罪之資料
    ，最高法院29年上字第3105號著有判例。且刑事訴訟上證明
    之資料，無論為直接或間接證據，均須達於通常一般之人均
    不致有所懷疑，而得確信其為真實之程度，始得據為有罪之
    認定，若其關於被告是否犯罪之證明未能達此程度，而有合
    理懷疑之存在，致使無從形成有罪之確信，根據「罪證有疑
    ，利於被告」之證據法則，即不得遽為不利被告之認定，亦
    有最高法院76年臺上字第4986號判例可參。復按刑事訴訟法
    第161 條第1 項規定：檢察官就被告犯罪事實，應負舉證責
    任，並指出證明之方法。因此，檢察官對於起訴之犯罪事實
    ，應負提出證據及說服之實質舉證責任。倘其所提出之證據
    ，不足為被告有罪之積極證明，或其指出證明之方法，無從
    說服法院以形成被告有罪之心證，基於無罪推定之原則，自
    應為被告無罪判決之諭知，最高法院92年台上字第128 號判
    例參照。
三、公訴人認被告甲○○涉犯上揭罪嫌，無非以被告之自白、被
    害人即證人丙○○之指述、現場照片及本院98年度家護字第
    710 號民事通常保護令1 份等為其論據。然訊之被告固坦承
    於案發前已然知悉告訴人曾向法院聲請前開民事通常保護令
    ，及伊於前述時、地至告訴人丙○○上開住處，並曾對丙○○講過「心態不正常」等事實，惟矢口否認有何違反保護令
    犯行，辯稱：伊當日沒有大聲叫罵，係因伊向其兄乙○○所
    借用之機車，於當日早晨天未亮時被母親丙○○先騎走，沒
    有告知伊，伊才去問母親為何將車騎走，讓伊無法上班，伊
    有跟母親溝通，但伊母親連這一點小忙都不幫，才如此質疑
    其心態等語。
四、關於證據能力：
（一）證人丙○○於偵查中之陳述不具證據能力：
      按證人、鑑定人依法應具結而未具結者，其證言或鑑定意
      見，不得作為證據，刑事訴訟法第158 條之3 定有明文。
      而被害人、告訴人均係被告以外之人，其在偵查、審理中
      所為被害經過之陳述，仍應居於證人之地位，依法具結，
      以擔保其供述之信用性與憑信性。倘未行具結，按諸刑事
      訴訟法第158條之3之規定，不得作為證據（最高法院95年
      度台上字第6130號判決意旨參照）。查證人丙○○前於99
      年3 月26日雖經臺灣屏東地方法院檢察署檢察官加以訊問
      ，並命其就被告前揭犯罪事實予以陳述，然因該證人是時
      並未由檢察官依法命其具結後再為證述，參以前揭說明，
      證人丙○○於偵查中之陳述要因未能依法具結而不具證據
      能力，惟得為彈劾證據。
（二）證人丙○○於警詢之陳述有證據能力：
      按被告以外之人於審判時已死亡，其於司法警察調查中所
      為之陳述，經證明具有可信之特別情況，且為證明犯罪事
      實之存否所必要者，得為證據，刑事訴訟法第159 條之3
      第1 款定有明文。查證人丙○○於本件起訴前即99年6 月
      11日死亡，有其死亡證明書、戶籍資料查詢結果表附卷可
      查，而證人丙○○於99年1 月19日前往屏東縣政府警察局
      潮州分局光華派出所報案且製作筆錄，無證據顯示有何不
      當之詢問，是依上開之規定，自有證據能力。
五、經查：
（一）被告與告訴人丙○○係母子關係，被告前於98年9 月25日
      對丙○○施以家庭暴力，經丙○○向本院聲請核發98年度
      家護字第710 號民事通常保護令獲准，命被告不得對丙○○實施身體或精神上不法侵害之行為及直接或間接騷擾行
      為，且該保護令有效期間為1 年等節，業據告訴人丙○○
      於警詢中指證綦詳，另有卷附前開民事通常保護令影本1
      份在卷可稽，並經本院調取上開保護令卷宗查閱無訛，故
      此部分之事實應堪認定。被告自承因機車之事於99年1 月
      19日8 時許至丙○○住處，核與證人丙○○、乙○○分別
      於警詢及本院審理中所述被告至該處原因相同，足徵被告
      此部分自白核與事實相符，堪予採信。
（二）又告訴人之指訴乃以使被告受刑事訴追為目的，是其證述
      內容是否與事實相符，法院仍應調查其他事實以資審認，
      始得為不利被告之認定。蓋本件固據告訴人丙○○於警詢
      時雖指稱：被告於案發當時先說他工作被我搞砸了，我回
      稱你自己的機車已修理好，要自己想辦法去機車行牽車，
      被告就罵我是瘋子，問我何時瘋病才會好等語，然此與證
      人丙○○於偵查中所述：當日因被告向我要錢，沒有要到
      ，就罵我瘋子及心態有問題云云，其先後陳述關於被告於
      當日回其住處並口出惡言之原因不同，能否採信，已然存
      疑。而證人即被告之兄乙○○於本院審理時證稱：當天母
      親沒有與被告吵架，被告就是正常講話而已，母親說要被
      告乖乖聽話，伊沒有每句話都聽到，但聽到的都是正常講
      話等語明確，堪認被告前揭所辯沒有大聲叫罵之情要屬非
      虛，告訴人丙○○前揭指訴之詞並無其他證據足資佐證，
      尚非可採。
（三）末按公訴意旨認被告有對丙○○罵「心態不正常」，係以
      被告自白為據，然證人乙○○證稱：被告沒有大聲罵母親
      心態不正常等語綦詳，即無其他證據足以佐證被告自白之
      真實性，而本件既乏其他積極事證可資推認被告有如起訴
      書所載以言語辱罵或嘲弄告訴人丙○○之情節，實難徒以
      被告自白，即逕為被告不利之認定。
六、綜上所述，公訴人前揭所述犯罪事實及所憑證據，其間既有
    合理懷疑存在，無法達到確信其為真實之程度，依法當不得
    遽為不利於被告之認定，即難證明被告涉有違反保護令而嘲
    弄或辱罵告訴人之騷擾犯行。此外，復查無其他積極證據足
    供證明被告確有公訴人所指前揭犯行，揆諸上開判例意旨及
    說明，即應為被告無罪之諭知。
據上論斷，應依刑事訴訟法第284 條之1 、第301 條第1 項，判
決如主文。
中    華    民    國    99    年    8     月    9     日
                  刑事第四庭    法  官  蔡玉雪
以上正本證明與原本無異。
如不服本判決應於收受判決後10日內向本院提出上訴書狀，並應
敘述具體理由；其未敘述上訴理由者，應於上訴期間屆滿後20日
內向本院補提理由書（均須按他造當事人之人數附繕本）「切勿
逕送上級法院」。
中    華    民    國    99    年    8     月    9     日
                                書記官  許倬維

司法院資訊處製作；財團法人民間司法改革基金會備份。
